臺灣高雄地方法院民事判決　　　　　　　　　　　　九十三年度訴字第一五二一號
　　原　　　告　高雄縣橋頭鄉仕隆國民小學
　　法定代理人　甲○○
　　訴訟代理人　林敏澤律師
　　　　　　　　李亭萱律師
　　　　　　　　陳慧敏律師
　　被　　　告　丙○○
　　訴訟代理人　乙○○
右當事人間請求返還房屋等事件，本院於民國九十四年一月二十四日言詞辯論終結，
判決如下：
    主      文
被告應將坐落高雄縣橋頭鄉○○段五七三地號土地上，門牌號碼高雄縣橋頭鄉仕隆村
進校巷一三號，即如附圖所示Ａ部分，面積一百五十五平方公尺房屋騰空後，及將如
附圖所示Ｂ部分，面積二十八平方公尺之地上物拆除後，並與如附圖所示Ｃ部分，面
積七十平方公尺土地返還原告。
被告應自民國九十三年七月二十日起，至返還如附圖所示Ａ、Ｂ、Ｃ部分土地之日止
，按月給付原告新台幣壹仟玖佰柒拾壹元。
原告其餘之訴駁回。
訴訟費用由被告負擔。
本判決原告勝訴部分於原告以新臺幣貳拾陸萬元為被告供擔保後，得假執行；但被告
如以新台幣柒拾捌萬捌仟肆佰元為原告預供擔保後，得免為假執行。
原告其餘假執行之聲請駁回。
    事實及理由
一、原告主張：高雄縣橋頭鄉○○段五七三地號土地，及其上如附圖所示Ａ部分，即
    門牌號碼高雄縣橋頭鄉仕隆村進校巷一三號未保存登記建物（下稱Ａ建物）均為
    高雄縣所有，而由原告管理；經原告於民國五十六年八月一日，出借予當時於原
    告校內任教之被告作為宿舍使用，之後被告又自行於附圖所示Ｂ部分土地上搭建
    獨立之磚造石綿瓦建物一棟（下稱Ｂ建物），並使用附圖所示Ｃ部分之空地種植
    花草。嗣被告於八十年八月一日退休，使用宿舍借貸目的即已完畢，且經原告於
    九十三年二月二十六日函知被告終止上開房地使用借貸契約，被告自應返還，惟
    被告仍無權占有，原告自受有相當於租金之損害；爰依民法第四百七十條第一項
    借用物返還請求權、第七百六十七條所有物返還請求權、第一百七十九條不當得
    利之法律關係，聲明求為：(一)被告應將坐落高雄縣橋頭鄉○○段五七三地號土地
　　上，如附圖所示Ａ部分，面積一百五十五平方公尺房屋騰空後，及將如附圖所示
  　Ｂ部分，面積二十八平方公尺之地上物拆除後，並與如附圖所示Ｃ部分，面積七
    十平方公尺土地（以下簡稱系爭房地）返還原告。(二)被告應自九十三年七月二十
    日起，至返還如附圖所示Ａ、Ｂ、Ｃ部分土地之日止，按月給付原告新台幣（下
    同）六千五百七十元。(三)准供擔保宣告假執行之判決。
二、被告則以：原告自八十五年間起即不斷允諾願給付輔遷補助費九十萬元，並製有
    證明書及輔遷補助費收據供被告簽名，故原告於請求被告返還系爭房地前自有先
    給付輔遷補助費之義務，被告並非無權占有系爭房地，且同意拆除自行建造之Ｂ
    建物，自無不當得利等語置辯。並聲明：(一)請求駁回原告之訴及假執行之聲請。
    (二)如受不利益判決，願供擔保免為假執行。
三、原告主張系爭房地為高雄縣政府所有並由其管理，基於職務關係而出借予被告居
    告乃於九十三年二月二十六日函知終止該使用借貸契約，並經被告受領，惟系爭
    房地，合計面積二百五十三平方公尺之土地，現仍為被告占有等情，業據原告提
    出土地登記謄本（見本院卷第一三頁）、橋頭郵局第二十二號存證信函（見本院
    卷第三七至三九頁）、高雄縣政府所屬各機關學校經管公私有建物登記卡（下稱
    建物登記卡，見院卷第一四頁）影本各乙件為證；且經本院會同高雄縣岡山地政
    事務所人員到場履勘屬實，並製有勘驗筆錄、複丈成果圖各一份及照片四幀（見
    本院卷第一○○、一○一、一二六、一二七頁）在卷可稽，復為被告所不爭，堪
    信為真實。另原告主張本件使用借貸目的已完畢，且已終止契約；然被告則抗辯
    原告未先給付輔遷補助費之前，不得請求遷讓，原告應為對待給付，被告得主張
    同時履行抗辯權云云。是以，本件爭點在於：(一)被告得否主張同時履行抗辯權？
    (二)被告是否屬於無權占有？茲分述如下：
四、被告得否主張同時履行抗辯權？
  (一)被告辯稱原告早已同意給付輔遷補助費云云，並提出八十五年六月七日協調會記
    錄、八十八年十二月十四日會議記錄、眷屬宿舍
    、收據影本各一紙以為証。然查，八十五年六月七日協調會記錄已載明被告並未
    參與（見本院卷第六三頁反面），且被告更於同年八月五日聲明拒絕配合改建及
    留待日後再做協議之意，此有陳情書影本一紙可憑（見本院卷第一五頁）。又八
    十八年十二月十四日會議則未達成任何協議，此由該記錄之決議事項載有：待縣
    府有更明確方案後再執行等語（見本院卷第一七頁）可知。而前述申請書、證明
    書（見本院卷第六五、六六頁）亦僅分別記載：申請條件、方式、所需文件、兩
    造印文，及證明被告確係原告退休薦任職教師等情，且與八十九年四月十二日所
    書立，內容為：已收訖輔遷補助費九十萬元之收據（見本院卷第六七頁）相同，
    均為事先預立，供提出與高雄縣政府申請輔遷補助費之用。且綜觀上開文件全部
    ，皆無原告已同意給付被告輔遷補助費之相關內容；況高雄縣政府於八十九年十
    月十九日已做成因財政拮据，退還被告等人前揭申請書之決議，而於同年月函知
    原告，且經被告於該函記載「退還收據及印花」處簽名，亦有高雄縣政府補償學
    校宿舍
    八五號函影本各一紙（見本院卷第一八至二一頁）可佐；顯見原告僅係代被告轉
    呈申請文件，並無權且亦未允諾核發輔遷補助費，而補償機關高雄縣政府已函覆
    被告以：被告無連續居住之事實，不符合輔遷補助費核給要件，而未核准輔遷補
    助費，是高雄縣政府亦無相關允諾；準此，被告首揭抗辯並不足採信。
  (二)況且，按所謂同時履行之抗辯，乃係基於雙務契約而發生，倘雙方之債務，非本
    於同一之雙務契約而發生，縱令雙方債務在事實上有密切之關係，或雙方之債務
    雖因同一之雙務契約而發生，然其一方之給付，與他方之給付，並非立於互為對
    待給付之關係者，均不能發生同時履行之抗辯，最高法院五十九年台上字第八五
    ○號判例參照。本件被告因職務關係受原告配住於系爭房地，兩造間所成立者為
    使用借貸契約，該契約雖為雙務，即原告負有無償貸與被告使用，被告則負有於
    使用後返還其物之義務，惟兩者間並無對待給付關係，係屬無償契約性質；至於
    被告對於高雄縣政府否准其申請，與本件遷讓房屋，自無主張對待給付可言，而
    無同時履行抗辯之適用，故被告主張前開抗辯，亦屬無據。
五、被告是否屬於無權占有？
  (一)按借用人應於契約所定期限屆滿時，返還借用物，未定期限者，應於借貸之目的
    使用完畢時返還之，民法第四百七十條第一項前段定有明文。另按因任職關係獲
    准配住宿舍者，係屬使用借貸之性質，其離職或退休後，依借貸之目的，當然應
    視為使用業已完畢，貸與人自得依使用借貸之法律關係，請求借用返還房屋，最
    高法院四十四年台上字第八○二號判例參照。被告早於八十年八月一日已退休，
    又原告業於九十三年二月二十六日為終止使用借貸契約之意思表示，且經被告受
    領，則自受領時起，該契約即已終止，被告即負有返還系爭房地之義務；然被告
    至今仍為占有而未返還，自屬無權占有。
  (二)被告自行搭建之Ｂ建物，亦屬無權占有。
六、綜上，被告已無任何權源仍占有系爭房地，已如前述，則原告依民法第四百七十
    條第一項借用物返還請求權、第七百六十七條所有物返還請求權之法律關係，請
    求被告應將坐落高雄縣橋頭鄉○○段五七三地號土地上，如附圖所示Ａ部分，面
　　積一百五十五平方公尺房屋騰空後，及將如附圖所示Ｂ部分，面積二十八平方公
　  尺之地上物拆除後，並與如附圖所示Ｃ部分，面積七十平方公尺土地返還原告，
    即屬有據，應予准許。
七、又按依不當得利之法則請求返還不當得利，以無法律上之原因而受利益，致他人
    受有損害為其要件，故其得請求返還之範圍，應以對方所受之利益為度，非以請
    求人所受損害若干為準，無權占有他人土地，可能獲得相當於租金之利益為社會
    通常之觀念，最高法院六十一年度台上字第一六九五號判例參照。次按土地法第
    一百零五條準用第九十七條第一項，及第九十七條第一項規定，城市地方土地之
    租金，以不超過土地申報總價額年息百分之十為限；而城市地方房屋之租金，以
    不超過土地及建築改良物申報總價額年息百分之十為限；所謂土地總價額，係以
    法定地價為準，土地法施行法第二十五條定有明文；而法定地價，依土地法第一
    百四十八條規定，係土地所有人依該法規定所申報之地價。另所謂年息百分之十
    為限，乃指基地租金之最高限額而言，並非必須依照申報價額年息百分之十計算
    ，且仍須斟酌基地所在位置，工商繁榮程度、使用人利用基地之經濟價值、所受
    利益，彼等關係及社會感情等情事，以為決定。經查：
  (一)被告於使用借貸契約終止後，仍占有系爭房地，係屬無權占用原告管有如附圖所
    示Ａ、Ｂ、Ｃ合計面積二百五十三平方公尺之土地及Ａ建物，已如前述；是被告
    就此依社會通念自受有相當於租金之利益，又原告因此未能利用系爭土地，亦受
　　有損害；則參照前開說明意旨，原告自得依法請求被告給付相當於租金之不當利
　　益。
  (二)系爭土地九十三年一月之申報地價為每平方公尺二千八百元，另Ａ建物之價值則
    為八萬元，此有地價謄本、建物登記卡影本各一份在卷可按；又系爭土地位於高
    雄縣橋頭鄉仕隆村進校巷內，為住宅區，緊鄰高雄縣橋頭鄉仕隆國民小學，距台
    一線省道約一、二百公尺，交通便利，被告僅供住家使用，而Ａ建物為磚造黑瓦
    覆蓋平房，已逾使用年限，甚為破舊乙節，除為兩造所不爭外，復經本院勘驗現
    場屬實，有卷附勘驗筆錄（見本院卷第一○○、一○一頁）足參。本院審酌系爭
    土地附近繁榮程度，居住情形、利用狀況，並考量目前社會經濟狀況等情，認原
    告請求就被告占用系爭房地所受相當於租金之利益，按申報地價年息百分之十計
    算，尚屬過高，而應以申報地價年息百分之三計算始為相當。故依占用之土地面
    積、申報地價及年租率計算結果：
    1.被告每月占用Ａ建物及如附圖所示Ａ部分土地所應給付之利益為一千二百八十
      五元【2800（元/平方公尺）×155（平方公尺）＝434000   （434000＋80000
      ）×0.03≒12＝1285】。
    2.被告每月占用如附圖所示Ｂ部分土地所應給付之利益為一百九十六元【2800（
      元/平方公尺）×28（平方公尺）×0.03≒12＝196】。
    3.被告每月占用如附圖所示Ｃ部分土地所應給付之利益為九百六十元【2800（元
      /平方公尺）×70（平方公尺）×0.03≒12＝490】。
  (三)是以，原告請求被告應自九十三年七月二十日起，至返還系爭房地（如附圖所示
    Ａ部分房地及Ｂ、Ｃ部分土地）之日止，按月給付原告Ａ部分房地之不當得利一
    千二百八十五元、Ｂ部分土地之不當得利一百九十六元、Ｃ部分土地之不當得利
    九百六十元，合計為一千九百七十一元，為有理由，應予准許；然逾此範圍外之
    請求，於法無據，應予駁回。
八、兩造陳明願供擔保，聲請宣告假執行及免為假執行，經核本判決原告勝訴部分與
    法律規定相符，爰分別酌定相當之擔保金額分別准許之；又原告敗訴部分，其假
    執行之聲請，即失所依據，應予駁回。
九、至於被告雖請求傳訊證人李景霖、王兩全，以證明(1)黃金對等六名原告教職員是
    否有受領輔遷補助費？(2)高雄縣政府教育局補償眷屬宿舍
    施行？(3)八十八年十二月十四日協調會開會宗旨為何？等情；然原告自始未承諾
    給予被告輔遷補助費，況且被告之返還借用物義務亦不得主張任何同時履行抗辯
    ，俱已如前述，是以，不論前開事項經調查後之結果為何，均於判決之結果無影
    響，爰均無傳訊前開證人之必要，附此敘明。
十、據上論結，原告之訴為一部有理由，一部無理由，依民事訴訟法第七十九條、第
    三百九十條第二項、第三百九十二條第二項，判決如主文。
中　　　華　　　民　　　國　　九十四　　年　　　二　　　月　　 十七 　　日
                             臺灣高雄地方法院民事第一庭
                                        審判長  法　官 沈建興
                                                法　官 林玉心
                                        　　　　法  官 洪珮婷
右為正本，係照原本作成。
如不服本判決，應於送達後廿日內，向本院提出上訴狀並表明上訴理由，如於本判決
宣示後送達前提起上訴者，應於判決送達後十日內補提上訴理由書（須附繕本）。
中　　　華　　　民　　　國　　九十四　　年　　　二　　　月　　 十七 　　日
                                                書記官 鍾淑美
